【裁判字號】    98,簡上,411
【裁判日期】    980630
【裁判案由】    詐欺
【裁判全文】
臺灣桃園地方法院刑事判決             98年度簡上字第411號
上  訴  人  丙○○（原名陳木燦）
即  被  告
上列上訴人因詐欺案件，不服本院簡易庭中華民國98年3 月23日
97年度桃簡字第1279號第一審刑事簡易判決（聲請簡易判決處刑
案號：臺灣桃園地方法院檢察署97年度偵緝字第331 號），提起
上訴，本院管轄第二審之合議庭判決如下：
    主  文
原判決撤銷。
丙○○幫助意圖為自己不法之所有，以詐術使人將本人之物交付
，處有期徒刑肆月，如易科罰金，以新臺幣壹仟元折算壹日，減
為有期徒刑貳月，如易科罰金，以新臺幣壹仟元折算壹日；又幫
助意圖為自己不法之所有，以詐術使人將本人之物交付，處有期
徒刑肆月，如易科罰金，以新臺幣壹仟元折算壹日，減為有期徒
刑貳月，如易科罰金，以新臺幣壹仟元折算壹日。應執行有期徒
刑月，如易科罰金，以新臺幣壹仟元折算壹日，緩刑伍年。
    事  實
一、丙○○依其社會生活之通常經驗，可預見將金融機構帳戶之
    存摺、提款卡或密碼等帳戶工具交付他人，可能成為不法集
    團詐欺被害人財物時供匯交、提領款項所用，進而幫助該不
    法集團遂行詐欺取財犯行，仍分別基於縱使他人利用其所提
    供之金融帳戶工具實施詐欺取財亦不違其本意之幫助詐欺不
    確定故意，先後為如下犯行：
(一)、於民國96年1 月19日某時，在桃園縣中壢市○○路445 巷83
    號天達車行，利用交託「吉時達快遞」寄送之方式，將其所
    有臺灣郵政股份有限公司桃園郵局（下稱臺灣郵政桃園郵局
    ）帳戶（帳號為000000-0-000000-0 號）之存摺、提款卡及
    密碼，提供予真實姓名年籍均不詳已成年自稱係「柳小姐」
    之詐欺集團成員，供其所屬詐欺集團存、提款、轉帳及匯款
    之用，以此方式幫助該等詐欺集團成員向他人詐取財物。該
    詐欺集團取得上開存摺等物後，即基於意圖為自己不法之所
    有之犯意聯絡，於96年3 月19日下午1 時許，以電話聯絡乙
    ○○，謊稱自己係乙○○友人並亟需用錢周轉，致乙○○不
    疑有他，遂依該詐騙集團成員指示，於當日下午3 時許，前
    往金門山外郵局臨櫃匯款新臺幣（下同）8 萬元至丙○○所
    有上開郵局帳戶內。乙○○將款項匯入丙○○所提供之上開
    郵局帳戶後，隨即由該詐騙集團成員以丙○○所提供之桃園
    郵局提款卡及密碼全數領出得逞。
(二)、嗣於96年1 月23日，丙○○又前往板信商業銀行龍岡分行（
    下稱板信銀行龍岡分行）開立帳戶（帳號為0000-000-00000
    00號），並於取得存摺、提款卡及密碼後，在同年月27日某
    時，又將其所有板信銀行龍岡分行帳戶之存摺、提款卡及密
    碼，仍以交託快遞寄送方式，提供予「柳小姐」，供其所屬
    詐欺集團存、提款、轉帳及匯款之用，以此方式幫助該等詐
    欺集團成員向他人詐取財物。該詐騙集團成員於取得上開存
    摺等物後，旋於96年3 月9 日上午10時許，謊稱自己係丁○
    配偶綽號「長腳」之友人，撥打電話予丁○，佯裝亟需用錢
    周轉，致丁○陷於錯誤，而依詐騙集團成員指示，於同日下
    午1 時30分許，前往臺北市大安區○○○路○ 段86之5 號臺
    北市第五信用合作社櫃臺匯款3 萬元至丙○○所有上開板信
    銀行龍岡分行帳戶內。惟丁○所匯入丙○○所提供之桃園郵
    局帳戶款項，未及遭詐騙集團成員提領即受凍結。嗣因丁○
    、乙○○察覺有異報警，始經警循線查悉上情。
二、案經臺北縣政府警察局新莊分局報請臺灣板橋地方法院檢察
    署檢察官呈請臺灣高等法院檢察署令轉臺灣桃園地方法院檢
    察署檢察官偵查後聲請以簡易判決處刑。
    理  由
壹、程序方面：
一、按被告以外之人於審判外之言詞或書面陳述，除法律有規定
    者外，不得作為證據，刑事訴訟法第159 條第1 項固有明文
    ；惟被告以外之人於審判外之陳述，雖不符同法第159 條之
    1 至之4 規定，而經當事人於審判程序同意作為證據，法院
    審酌該言詞陳述或書面陳述作成時之情況，認為適當者，亦
    得為證據。又當事人、代理人或辯護人於法院調查證據時，
    知有第159 條第1 項不得為證據之情形，而未於言詞辯論終
    結前聲明異議者，視為有前項之同意，同法第159 條之5 亦
    定有明文。本件公訴人及被告於本院調查、審理時均同意以
    證人丁○、乙○○、林建助於警詢之陳述作為證據，本院審
    酌上開供述作成時之情況均屬正當，且與本案相關之待證事
    實具有關連性，而被告既未爭執其證據能力，亦未聲請傳訊
    ，顯已放棄詰問權之行使，依上說明，應具有證據能力。
二、其次，本案認定事實所引用之文書證據，並無證據證明係公
    務員違背法定程式所取得，亦無刑事訴訟法第159 條之4 之
    顯有不可信之情況與不得作為證據之情形，本院斟酌本案卷
    內之證據並非非法取得，亦無證明力明顯過低之情形，且經
    本院於審判期日依法進行證據之調查、辯論，被告於訴訟上
    之程序權即已受保障，故前揭各該證據，亦均得採為證據，
    合先敘明。
貳、實體方面：
一、訊據被告丙○○矢口否認有何幫助詐欺之犯行，辯稱：本件
    被告並無幫助詐騙集團成員行使詐術之犯意或動機，而詐騙
    集團會以被告所提供之帳戶遂行犯罪，亦非被告始料所及之
    事；被告乃係於接獲自稱「柳小姐」之人電話聯繫後，將上
    開帳戶存摺等物，在平日上班之「天達車行」經由快遞一併
    寄送予「柳小姐」以委託申辦信用貸款云云。
二、經查：
(一)、上開板信商銀龍岡分行帳號為0000-000-0000000號、臺灣郵
    政股份有限公司桃園郵局帳號為000000-0-000000-0 號帳戶
    ，確係被告分別於96年1 月23日、94年12月27日所開立，嗣
    並先後於96年1 月19日、同年月27日經由「吉時達快遞」寄
    送而交予自稱「柳小姐」之人等事實，業據被告迭於警詢、
    偵訊及本院審理時供認不諱，核與證人林建助所述情節相符
    ，並有板信商業銀行作業部96年3 月21日板信作業字第0968
    070389號函附開戶及交易明細資料、活儲綜存交易對帳單、
    吉時達快第96年1 月19日收據在卷可稽（見偵卷第15至18頁
    、第24頁）。此部分事實，即堪認定。
(二)、其次，關於被害人丁○及乙○○如何於上開時日因接獲詐騙
    集團成員電話，佯裝為被害人之友人，進而以亟需用錢周轉
    ，使被害人二人均陷於錯誤，先後各匯款3 萬元及8 萬元至
    被告上開板信銀行龍岡分行及桃園郵局帳戶內等事實，且被
    害人乙○○臨櫃所匯至被告桃園郵局帳戶內之8 萬元，均遭
    人提領一空等情，亦據證人丁○及乙○○分別於警詢中證述
    綦詳（見臺灣桃園地方法院檢察署96年度偵字第15924 號卷
    第12至13頁，臺灣板橋地方法院檢察署96年度偵字第24193
    號卷第9 至12頁），並為被告所不爭執，復有臺北市第五信
    用合作社匯款申請書、板信商業銀行作業部96年3 月21日板
    信作業字第0968070389號函附交易明細、臺北市政府警察局
    大安分局受理刑事案件報案三聯單、受理各類案件紀錄表、
    臺北市政府警察局大安分局瑞安街派出所受理詐騙帳戶通報
    警示簡便格式表（以上見臺灣桃園地方法院檢察署96年度偵
    字第15924 號卷第14至22頁），以及土地銀行自動櫃員機存
    戶交易明細表、郵政國內匯款執據、臺灣郵政股份有限公司
    桃園郵局96年6 月5 日函附開戶基本資料及交易明細、金門
    縣政府警察局受理刑事案件報案三聯單、受理各類案件紀錄
    表、受理詐騙帳戶通報警示、詐騙電話斷話簡便格式表（以
    上見臺灣板橋地方法院檢察署96年度偵字第24193 號卷第13
    至24頁、第34至38頁）在卷可稽。
(三)、按行為人對於構成犯罪之事實，明知並有意使其發生者，為
    故意。行為人對於構成犯罪之事實，預見其發生而其發生並
    不違背其本意者，以故意論，刑法第13條定有明文。又該條
    第1 項及第2 項所規範之犯意，學理上稱前者為希望主義或
    直接故意，後者稱不確定故意或間接故意，二者之區隔為前
    者乃行為者明知並有意使其發生，故對於行為之客體及結果
    之發生，皆有確定之認識，並促使其發生；後者為行為者對
    於行為之客體或結果之發生，並無確定之認識，但若其發生
    ，亦與其本意相符，最高法院94年度臺上字第5458號判決意
    旨，可為參照。經查：
  1.依現今銀行貸款實務，民眾向銀行辦理貸款時，須提供個人
    之身分證明文件外，並須提供財力證明資料。銀行透過聯合
    徵信調查申請人之財力狀況，決定是否准予貸款。若准許貸
    款，則貸款人除須與該銀行辦理貸款契約簽訂、書立借據、
    開立本票等外，並須在貸款行開立作為日後銀行扣款清償貸
    款之專用帳戶。查被告既於警詢中自承於90年間先後向中國
    信託、台東銀行、馬祖農會等辦理貸款（見臺灣桃園地方法
    院檢察署96年度偵字第15924 號卷第7 頁），則其對於上述
    銀行貸款之商業實務，應當知之甚詳。惟被告於委託「柳小
    姐」代辦貸款時，非但不曾提供任何財力證明資料予「柳小
    姐」，反而於銀行准許貸款前，除將自己早於94年間所申請
    並未提供貸款業務之桃園郵局帳戶交予「柳小姐」外，甚至
    又在96年1 月23日另行開立板信銀行帳戶予「柳小姐」，在
    在均與上述商業習慣有違，遑論被告既於本院調查、審理中
    一再自承依其個人資力狀況，根本無從向銀行貸得任何款項
    ，則其逕將自己所開立之帳戶存摺等物品交予他人，並圖以
    此向銀行辦得貸款，更與常情有悖。其空言辯稱係為辦理貸
    款而受騙交付帳戶存摺等物品云云，已難以採憑。
  2.被告對此雖固辯稱：「柳小姐」說要匯錢到我的帳戶內製造
    有薪資轉進的紀錄，以此方式幫我辦理貸款云云。惟此恰適
    足以反證被告在交付前開帳戶予他人時，早已知悉「柳小姐
    」將以其所提供之帳戶作為存、提款項之用。而經本院質以
    被告與「柳小姐」認識多久、如何認識、又有無交情時，被
    告亦坦然直言：我人都沒有見到，都只有接到她的電話，我
    不認識她，也沒有交情等語（見本院卷第19頁），顯見被告
    根本毫無能力足以控管「柳小姐」所存進之款項來源是否有
    涉及財產犯罪之可能。此由觀之被告於本院準備程序中供稱
    ：我把我的帳戶交給「柳小姐」使用，並沒有想到為了預防
    遭不法人士拿去從事不法行為，而做任何預防或保護措施等
    語（見本院卷第19頁反面），益徵明確。於此情況下，被告
    猶仍貿然將自己所有上開帳戶等物品託由快遞交付予「柳小
    姐」，致使「柳小姐」所述詐騙集團得資以向他人詐欺取財
    之工具，彰彰顯明被告明知其在正常情況下，個人之財力已
    無法再向銀行辦理其他貸款，卻因急需資金，為逞自己得以
    順利辦理貸款之私利，於主觀上縱已預見「柳小姐」所匯進
    之款項可能涉及他人之財產犯罪所得，然為美化帳面以圖有
    薪資轉進之紀錄，仍在所不惜，則其有幫助詐欺之不確定故
    意，實至為灼然。況被告於本院準備程序中亦坦然直言其草
    率交付自己所有存摺等物品確實具有幫助詐欺之不確定故意
    （見本院卷第19頁反面至20頁），則其事後於本院審理中翻
    異前詞，辯稱並無幫助詐欺之犯意云云，更與其先前供述及
    卷存事證所呈不符，核屬畏罪情虛之詞，不值採信。
(四)、至被告雖聲請傳喚證人李權友以證明被告確實亦為詐欺案件
    之被害人，並提出臺灣桃園地方法院檢察署97年度偵字第87
    91號不起訴處分書為證。惟李權友是否受詐騙集團詐騙並因
    而受不起訴處分確定，本與被告究係基於何等原因率爾交付
    帳戶以供他人使用之事實無關，本院認其所為調查證據之聲
    請，無助於釐清犯罪事實，核無必要，應予駁回。
(五)、綜上所述，本件被告幫助詐欺取財犯行事證明確，應予依法
    論科。
三、論罪科刑部分
(一)、按刑法上之幫助犯，係對於犯罪與正犯有共同之認識，而以
    幫助之意思，對於正犯資以助力，而未參與實施犯罪之行為
    者而言（最高法院75年度臺上字第1509號、88年度臺上字第
    1270號判決意旨併參）。是若未參與實施犯罪構成要件之行
    為，而係出於幫助之意思提供助力，即屬幫助犯，而非共同
    正犯。查被告丙○○基於幫助詐欺取財之犯意，提供其所有
    之板信銀行及郵局之帳戶存摺、提款卡及密碼予真實姓名年
    籍不詳之已成年詐欺集團成員，供其所屬詐欺集團使用，以
    此方式幫助詐欺集團成員詐騙被害人丁○、乙○○之財物，
    因被告所為係參與詐欺罪構成要件以外之行為，且在無證據
    證明被告係以正犯而非以幫助犯之犯意參與犯罪之情形下，
    應認其所為係幫助犯而非正犯行為。故核被告丙○○所為，
    均係犯刑法第30條第1 項前段、第339 條第1 項幫助詐欺取
    財罪。被告所犯上開二罪，犯意各別，行為互殊，應予分論
    併罰。又觀之本件被告犯罪情節，既僅止於提供帳戶等物予
    詐騙集團，而未實際參與詐騙行為，惡性相較於施行詐術之
    詐欺正犯尚小，爰依刑法第30條第2 項規定，按正犯之刑減
    輕之。
(二)、原審認被告丙○○罪證明確，予以論罪科刑，固屬卓見。惟
    原審漏未審酌被告乃係先後分次將其所有之臺灣郵政桃園郵
    局及板信銀行龍岡分行帳戶提供予自稱「柳小姐」之詐騙集
    團成員，供其所屬詐欺集團存、提款、轉帳及匯款之用，以
    此方式幫助該等詐欺集團成員向他人詐取財物，尚有未洽，
    被告上訴猶執陳詞否認犯行，雖無理由，惟原判決既有上開
    違誤之處，仍屬無可維持，應由本院將原判決撤銷改判。爰
    審酌被告所犯將助長詐欺風氣猖獗、影響社會金融秩序及交
    易安全、增加被害人求償之困難、並使犯罪追查趨於複雜，
    另兼衡被告之素行狀況、智識程度、犯罪手段、所生危害等
    一切情狀，分別量處如主文所示之刑。又本件被告犯罪時間
    均在96年4 月24日以前，亦無其他不合於中華民國九十六年
    罪犯減刑條例所定不得減刑之情形，爰依該條例第2 條第1
    項第3 款之規定減其宣告刑2 分之1 ，並依法定其應執行刑
    ，及就各宣告刑與執行刑均諭知易科罰金之折算標準，以示
    懲儆（至被告雖曾於偵查中因逃亡而經臺灣桃園地方法院檢
    察署於97年2 月27日以97年甲○玲偵列緝字第1164號發佈通
    緝，嗣於97年3 月1 日逮捕緝獲，並經同署於97年3 月4 日
    以97年度甲○玲列銷字第1042號撤銷通緝，有通緝書、緝獲
    筆錄、撤銷通緝書在卷可稽，茲因被告乃係於上開減刑條例
    96年7 月16日施行後方遭通緝，並不符合該條例第5 條所規
    定不得減刑之情形，此觀法院辦理九十六年減刑條例案件應
    行注意事項第9 條第1 項規定即詳，是被告自仍合乎上開減
    刑條例減刑之規定，附此敘明）。
(三)、末查，被告前未曾因故意犯罪受有期徒刑以上刑之宣告，有
    臺灣高等法院被告前案紀錄表在卷可稽，其因一時失慮致罹
    刑典，犯後於本院準備程序中復知坦承犯行，且經被害人丁
    ○及乙○○具狀表明願意原諒被告並予其再新之機會，有自
    訴書、聲明狀各1 份在卷足憑，諒經此偵審程序當知所警惕
    ，檢點言行，本院信其應無再犯之虞，是認本件所宣告之刑
    ，以暫不執行為適當，爰依刑法第74條第1 項第1 款規定，
    併予宣告緩刑5 年，用啟自新。
(四)、至上開未扣案之臺灣郵政桃園郵局、板信銀行龍岡分行帳戶
    之存摺及提款卡，業經被告提供充為幫助「柳小姐」及其所
    屬之犯罪集團成員詐欺取財所用，且查無證據足認仍屬被告
    所有，為免將來執行之困難，爰不另為沒收之宣告。
據上論斷，應依刑事訴訟法第455 條之1 第1 項、第3 項、第36
9 條第1 項前段、第364 條、第299 條第1 項前段，刑法第30條
、第339 條第1 項、第51條第5 款、第41條第1 項前段、第74條
第1項 第1 款，刑法施行法第1 條之1 第1 項、第2 項前段，判
決如主文。
本案經檢察官吳佳美到庭執行職務。
中    華    民    國    98    年    6     月    30    日
                  刑事第八庭    審判長法  官  林惠霞
                                      法  官  張明儀
                                      法  官  呂綺珍
附錄論罪科刑法條：
中華民國刑法第339條（普通詐欺罪）
意圖為自己或第三人不法之所有，以詐術使人將本人或第三人之
物交付者，處5 年以下有期徒刑、拘役或科或併科1 千元以下罰
金。
以前項方法得財產上不法之利益或使第三人得之者，亦同。
前二項之未遂犯罰之。
以上正本證明與原本無異。
不得上訴。
                                      書記官  范升福
中    華    民    國    98    年    6     月    30    日


司法院資訊處製作；財團法人民間司法改革基金會備份。
